【裁判字號】    97,訴,554
【裁判日期】    980525
【裁判案由】    遷讓房屋等
【裁判全文】
臺灣基隆地方法院民事判決               97年度訴字第554號
原      告  乙○○
            甲○○
共      同
訴訟代理人  李佳翰律師
被      告  燁陽企業有限公司
法定代理人  丙○○
訴訟代理人  黃育勳律師
上列當事人間遷讓房屋等事件，本院於民國98年5月11日言詞辯
論終結，判決如下：
    主  文
被告應將坐落基隆市○○區○○段一二○、一二○之一、一二○
之四地號土地上建物（門牌號碼基隆市○○區○○路一三六號鋼
構造一、二層房屋）如附圖Ａ部分所示三八三‧六二平方公尺、
如附圖Ｂ部分所示二四三‧○六平方公尺、如附圖Ｃ部分所示一
六七‧九一平方公尺及地下層部分遷讓交還原告。
被告應給付原告新台幣玖拾萬元，及自民國九十八年一月一日起
至交還上開房屋之日止，按月給付原告新台幣壹拾萬元。
訴訟費用由被告負擔。
本判決第一、二項於原告以新臺幣壹佰伍拾萬元供擔保後，得假
執行；但被告如以新臺幣肆佰伍拾貳萬伍仟陸佰伍拾元為原告預
供擔保，得免為假執行。
    事實及理由
壹、原告起訴主張：
一、門牌號碼基隆市○○路136號1、2層及地下層房屋（下稱系
    爭房屋）原為訴外人王慶珠所有，嗣於民國（下同）97年3
    月28日以調解移轉、買賣等原因移轉登記為原告等所有。詎
    被告無合法正當權源，自90年10月間起占用系爭房屋，侵害
    原告之所有權，迭經原告催促被告搬遷，被告均藉詞拖延，
    置之不理。按所有人對於無權占有或侵奪其所有物者，得請
    求返還之。對於妨害其所有權者，得請求除去之。有妨害其
    所有權之虞者，得請求防止之，復按無法律上之原因而受利
    益，致他人受損害者，應返還其利益。雖有法律上之原因，
    而其後已不存在者，亦同，民法第767條、第179條分別定有
    明文。又依不當得利之法則請求返還不當得利，以無法律上
    之原因而受利益，致他人受有損害為其要件，故其得請求返
    還之範圍，應以對方所受之利益為度，非以請求人所受損害
    若干為準，而無權占有他人土地，可能獲得相當於租金之利
    益，為社會通常之觀念，最高法院61年台上字第1695號判例
    意旨可資參照。如上所述，被告既無權而占有系爭房屋，顯
    致原告無法使用該屋而受有相當租金之損害甚明。從而，被
    告無權占用系爭房屋，獲得相當於使用該房屋租金之不當利
    益，致原告受有相當於房屋租金之損害，應以每月新台幣（
    下同）10萬元計算。又原告等於97年3月28日登記取得系爭
    房屋所有權，是被告自97年3月28日起至97年12月30日止，
    無權占用系爭房屋並侵害原告之權利，獲得不當利益共計90
    萬元；而被告自98年1月1日起繼續無權占用系爭房屋，每月
    亦獲得不當利益10萬元。為此爰依民法第767條所有物返還
    請求權暨同法第179條不當得利返還請求權，或第184條第1
    項前段侵權行為損害賠償請求權擇一判決等語，並聲明願供
    擔保，請准宣告假執行。
二、對被告答辯所為陳述略以：
  (一)原告從未與訴外人王慶珠協商承認被告與王慶珠就系爭房屋
    於90年8月13日所簽訂之房屋租賃契約（下稱系爭租約）存
    在下與王慶珠達成調解，亦即被告所稱原告曾與訴外人王慶
    珠達成不對被告主張民法第425條第2項情形下達成調解乙事
    ，原告否認其事實。又原告在97年7月初接獲鈞院執行處轉
    來之被告聲明異議狀後，亦曾詢問訴外人王慶珠是否確有其
    事，而王慶珠旋即於97年8月6日寄發號存證信函予被告，表
    示租約並非真正，如係真正亦未繳納租金等語，足見連與被
    告訂立租約之王慶珠亦否認系爭租約之真正，焉有可能與原
    告達成所有權移轉登記調解時，協商原告承認系爭租約存在
    之事實，顯與事理不符。
  (二)又依民法第425條之規定，出租人於租賃物交付後，承租人
    占有中，縱將其所有權讓與第三人，其租賃契約，對於受讓
    人仍繼續存在。前項規定，於未經公證之不動產租賃契約，
    其期限逾5年或未定期限者，不適用之。而上開條文第2項之
    規定係88年4月21日修正公布，並於89年5月5日施行，因此
    ，在上開規定修正後成立，而未經公證、期限逾5年之租賃
    契約，出租人有將租賃物所有權讓與第三人之情形時，即有
    該條第2項規定之適用。查系爭租約縱令屬實，惟系爭租約
    之租期長達20年、未經公證程序，並屬89年5月5日新修正民
    法第425條第2項公布施行後所成立，自不適用同條第1項所
    有權讓與不破租賃之規定，系爭房屋所有權之受讓人（即原
    告）自不受系爭租約之拘束，被告亦不得據此主張其有占有
    權源。
貳、被告則聲明請求駁回原告之訴，如受不利判決，願供擔保請
    准宣告免假執行，並答辯略以：
一、本件原告主張系爭租約並非真正，惟查，被告公司係在90年
    8月20日核准設立，所登記之營業所在地即在基隆市○○區
    ○○路136號1樓（即系爭房屋）。而依一般之經驗法則，自
    己所有之建物如無理由當無可能供他人作為營業之用，甚至
    分文未取；是以系爭房屋既屬王慶珠所有，如王慶珠未出租
    與被告公司使用，被告公司當不可能使用系爭建物。甚至在
    97 年原告主張拆除系爭建物將基地返還前，何以王慶珠亦
    未有任何法律行動主張其權益，而任由被告公司白白使用系
    爭房屋長達7年？此在在證明系爭租約應屬真正。
二、依原告取得系爭房屋之經過，應認原告明知並承認系爭租約
    之存在，依誠信原則自不得主張民法第425條第2項之規定，
    被告仍得依民法第425條第1項之規定使用系爭建物，理由如
    下：
  (一)查原告所以取得系爭建物其事實經過係：
  1.依原告與王慶珠關於鈞院94年重訴字第25號拆屋還地事件之
    判決，原告係於89年1月1日與王慶珠就系爭建物之基地簽有
    租地契約，期間至90年12月31日止，系爭建物則為王慶珠於
    租約簽訂之後所興建，依原告與王慶珠之租約，租期屆滿後
    應將系爭建物無條件拆除返還土地，然前揭租地契約屆滿之
    後，因王慶珠未拆屋還地，原告乃提起前揭訴訟訴請拆屋還
    地，原告並得勝訴判決。
  2.原告取得勝訴判決並確定之後，隨即聲請強制執行，請求拆
    除系爭建物將基地返還（本院97年度執字第5599號），當時
    被告接獲本院之拆除通知後乃檢附營利事業登記證及與得銓
    工業社之租約說明被告就系爭建物訂有租約，租期自90年9
    月1日至110年8月31日止以資聲明異議，原告隨即具狀就被
    告之聲明異議表示「……本件債務人王慶珠就系爭土地既無
    使用權源而無權占有系爭土地建造系爭房屋應予拆除系爭房
    屋，業經判決確定，雖異議人主張向債務人王慶珠承租房屋
    ，因上開土地係債權人所有，系爭地上物雖由債務人王慶珠
    交與第三人燁楊企業有限公司承租使用一部份，但本件執行
    名義非債務人王慶珠應返還系爭房屋，而係債務人王慶珠無
    權占有上開土地，建物系爭房屋應予拆除，屬對物之執行名
    義……」等語，嗣王慶珠與原告調解成立，王慶珠遂同意將
    系爭建物所有權移轉予原告。
  (二)基於上開事實，原告在取得系爭建物所有權之前，早已知系
    爭建物關於被告佔用部分，係王慶珠之得銓工業社出租予被
    告，且當時原告執行之目的係拆除系爭建物之全部，並非係
    有取得系爭建物之所有權為執行目的，今原告既然與王慶珠
    達成協議將系爭建物之所有權移轉與原告，足見原告已拋棄
    拆屋還地之權利，且原告明知在原應拆除之建物上存有租約
    ，其並無法追回利用之情形，仍願意與王慶珠達成協議，足
    見原告承認被告所主張之租約之存在；又原告既已承認系爭
    租約，當係全部承認，亦即原告係在不主張民法第425條第2
    項之情形下與王慶珠達成調解，是以，原告主張被告無權占
    用實無理由。
  (三)又按解釋意思表示應探求當事人之真意，不得拘泥於所用之
    辭句，民法第98條定有明文。意思表示不明確，使之明確，
    屬意思表示之解釋；意思表示不完備，使之完備，屬意思表
    示之補充。前者可減少爭議，後者可使意思表示之無效減至
    最低程度。意思表示解釋之客體，為依表示行為所表示於外
    部之意思，而非其內心之意思。當事人為意思表示時，格於
    表達力之不足及差異，恆須加以闡釋，至其內心之意思，既
    未形之於外，尚無從加以揣摩。故在解釋有對話人之意思表
    示時，應以在對話人得了解之情事為範圍，表意人所為表示
    行為之言語、文字或舉動，如無特別情事，應以交易上應有
    之意義而為解釋，如以與交易慣行不同之意思為解釋時，限
    於對話人知其情事或可得而知，否則仍不能逸出交易慣行的
    意義。解釋意思表示端在探求表意人為意思表示之目的性及
    法律行為之和諧性，解釋契約尤須斟酌交易上之習慣及經濟
    目的，依誠信原則而為之。關於法律行為之解釋方法，應以
    當事人所欲達到之目的、習慣、任意法規及誠信原則為標準
    ，合理解釋之，其中應將目的列為最先，習慣次之，任意法
    規又次之，誠信原則始終介於其間以修正或補足之。」最高
    法院88年台上字第1671號判決足資參照，職是之故，基於原
    告本對系爭建物主張拆屋還地，嗣在明知有租約之存在之情
    形下與原建物所有人達成移轉之合意，且原無利用系爭建物
    之意下，依誠信原則當應解釋原告除拋棄拆屋還地之權利外
    ，並以不主張民法第425條第2項之規定下全部承認系爭租約
    ，由被告繼續使用系爭建物也，是以，原告主張被告無權占
    用實無理由。
三、系爭租約縱使租期長達20年且未經公證，依民法第425條第2
    項之立法本旨係在平衡建物買受人與承租人利益之維護，本
    件亦無民法第425條第2項之適用，被告仍得依民法第425條
    第1項之規定使用系爭建物，理由如下：
  (一)查民法第425條第2項之立法理由謂：「本條第一項規定買賣
    不破租賃原則，具有債權物權化之效力，在長期或未定期限
    之租賃契約，其於當事人權益關係影響甚劇，宜付公證，以
    求其權利義務內容合法明確，且可防止實務上常見之弊端，
    即債務人於受強制執行時，與第三人虛偽訂立長期或不定期
    之租約，以妨礙債權人之強制執行」，其目的顯在確保買受
    人不受未知或突襲之不利益，並平衡與承租人利益之維護，
    因此本件確無民法第425條第2項之適用，蓋：
  1.如前所述，民法第425條第2項之立法理由不過係為避免買受
    人受不利益，其真正原因在不動產之買受人常不知出賣人究
    竟有無將不動產出租，且出賣人在為求出售方便計亦不會告
    知買受人，在買受人係為自住或自用之情況下，往往出乎買
    受人意料之外，而未能達其承買之目的，因此為平衡原承租
    人及買受人之利益，方有所謂超過5年或不定期租約需公證
    否則無買賣不破租賃之適用之規定。
  2.是以，在適用民法第425條第2項時，買受人是否善意而不知
    情是否有租約之存在，當係重要之判斷依據，否則如買受人
    已由管道得知其買受之不動產有長期租約之存在，猶買受之
    ，買受人既然已知對其不利猶為之，依誠信原則即無保護之
    必要，因此，若買受人買受不動產時已知長期租約之存在即
    應無民法第425條第2項之適用，此一情形尤在原出賣人已長
    期租賃他人，卻想終止租約，而承租人並無可以終止租約之
    事由時，出賣人結合買受人藉以民法第425條第2項之規定而
    實質上達成原出賣人終止租約之目的，則承租人之權利則將
    不保也，職是之故，為平衡原承租人及買受人雙方之利益，
    即應以誠信原則加以調和也，故如有買受人買受前既知不動
    產已有長期租約猶買受之，即應無民法第425條第2項之適用
    ，以維護公平正義；又按民法第148條規定，權利之行使，
    不得違反公共利益，或以損害他人為主要目的。行使權利，
    履行義務，應依誠實及信用方法。該所稱權利之行使是否以
    損害他人為主要目的，應就權利人因權利行使所能取得之利
    益，與他人及國家社會因其權利行使所受之損失，比較衡量
    以定之。倘其權利之行使，自己所得利益極少而他人及國家
    社會所受之損失甚大者，非不得視為以損害他人為主要目的
    ，此乃權利社會化之基本內涵所必然之解釋。是土地所有人
    於與他人訂立建屋之不定期使用借貸特約後，縱將其土地讓
    與第三人，依上揭誠信原則之規定，並參照本院48年台上字
    第1065號判例及司法院釋字第349號解釋之意旨，該受讓土
    地之第三人若知悉已有使用借貸特約存在，其行使該土地所
    有權之物上請求權，即有違誠信原則而不得為之，最高法院
    96 年台上字第1526號判決意旨可資參照。就建物之利用基
    地之權源縱係使用借貸，如基地之買受人於買受前已知此情
    況，則依誠信原則不得主張拆屋還地論之，關於前揭被告主
    張「為平衡原承租人及買受人雙方之利益，以誠信原則論之
    ，故如有買受人買受前既知不動產已有長期租約猶買受之，
    即應無民法第425條第2項之適用，以維護公平正義」之法律
    見解即甚為妥適也。
  3.基前所述，原告在聲請拆除系爭建物時早知存有系爭房屋上
    存有長期之租約，原告未續為執行加以拆除，反與王慶珠達
    成調解取得系爭建物之所有權，依誠信原則，原告即無保護
    之必要，尤以原告本無利用系爭建物之意思，豈能令被告無
    端受害，故本件自無民法第425條第2項之適用，原告請求遷
    讓房屋即無理由。
四、退萬步言之，縱前揭被告主張不可採，原告之主張亦係權利
    濫用，不得請求遷讓，蓋：
  (一)原告原先僅有拆屋還地之判決，執行目的亦在此，足見其原
    不希望系爭基地有建物之存在，然原告拋棄此目的，本已變
    更其原先利用基地之原有方法。
  (二)原告在明知系爭建物存有長期租約之情形下，猶願意取得系
    爭建物之所有權，足見其亦本非欲自行利用系爭建物，業無
    保護之必要，遑論原告本無利用系爭建物之意思，豈有保護
    之必要性。
  (三)再者原告若自行利用，其利益亦非必高於承租之被告，因系
    爭房屋已為配合被告經營賣場之用，並加以裝修，如原告要
    自用顯然必須加以拆除重新裝修，原告須再支出相當大之資
    金為之，對原告未必有利，且被告在系爭建物經營賣場已達
    7 年有餘，姑不論為裝修系爭房屋所投入之資金甚為巨大，
    且因拆除後所投入資金一夕間全化為烏有外，被告之事業經
    營一旦破滅，損失慘重，是以，原告所得不多卻造成被告嚴
    重之傷害，原告之請求顯然係權利濫用，原告請求遷讓房屋
    即無理由。
參、得心證之理由：
一、查原告主張系爭房屋原為訴外人王慶珠所有，嗣於97年3月
    28日因調解移轉及買賣等原因移轉登記為原告所有，而系爭
    房屋現為被告所占有並做為家具賣場使用等情，業據原告提
    出建物登記謄本、本院96年度調字第38號調解筆錄、存證信
    函等件為證，並經本院到場勘驗屬實，復為被告所不否認，
    自堪信為真實。
二、按出租人於租賃物交付後，承租人占有中，縱將其所有權讓
    與第三人，其租賃契約，對於受讓人仍繼續存在。前項規定
    ，於未經公證之不動產租賃契約，其期限逾五年或未定期限
    者，不適用之，民法第425條第1項、第2項定有明文。本件
    被告辯稱系爭租約係真正，且不適用民法第425條第2項之規
    定，亦即系爭租約之效力應及於原告，經查：
  (一)被告辯稱系爭租約為真，業據提出房屋租賃契約書影本為證
    ，原告則提出訴外人王慶珠所為之存證信函為證以否認其真
    正。查被告所提之房屋租賃契約書上，確有訴外人得銓工業
    社及其負責人王慶珠之印文，且據被告所提營利事業登記證
    所示，被告係於90年8月20日核准設立登記，其營業所在地
    亦在基隆市○○區○○路136號1樓（即系爭房屋之門牌號碼
    ），適足認系爭租約應為真正，被告此部分所辯，應屬可採
    ；至原告雖提出訴外人王慶珠之存證信函為證，核其內容僅
    略稱「……實際上本人並未出租予貴公司，而丙○○為黃喜
    信之配偶，對此應知之甚詳……。」云云，惟並未否認上開
    印文之真正，亦未提出相關佐證以實其說，原告自難據以否
    認系爭租約之真正，是原告此部分之主張，即不可採。
  (二)又被告辯稱系爭租約為原告所明知並承認其存在，依誠信原
    則及權利濫用禁止之原則，本件應無民法第425條第2項之適
    用，亦即系爭租約仍有民法第425條第1項之不動產所有權移
    轉不破租賃之適用，而系爭房屋既經訴外人王慶珠移轉讓與
    予原告，則原告自應受系爭租約之拘束云云。惟查：
  1.被告與訴外人王慶珠即得銓工業社簽訂系爭租約時，並未經
    公證，且其租期係自90年9月1日起至110年8月31日止，已逾
    5年，顯與民法第425條第2項之要件相當。就此被告固辯稱
    該條項之立法意旨在避免不動產之買受人因不知租賃契約之
    存在，若有同條第1項之適用顯不能達其承買之目的而受有
    不利益，因此為平衡原承租人及買受人之利益，方設該第2
    項之規定，且本件原告早已明知系爭租約存在之事實，仍願
    與訴外人王慶珠達成調解以受讓系爭房屋之所有權，自不屬
    上開條文立法意旨所保障之範圍，更有違誠信原則云云。然
    查，上開條文既未以不動產之受讓人不知租賃契約為要件，
    解釋上自不得任意增減其要件，方符其文義；且縱不動產之
    受讓人明知該租賃契約存在，然該租賃契約之效力因民法第
    425條第2項之規定而不及於不動產之受讓人，亦應為合理之
    期待，若以悖於法條文義之方式加以解釋，更有違信賴利益
    之保障。是被告上開所辯，顯不可採。
  2.又被告辯稱原告從未有自己利用系爭房屋之想法，其請求被
    告遷讓房屋並不能獲得更多利益，反將使被告蒙受巨大損失
    ，顯係權利濫用云云。惟按，權利之行使，是否以害他人為
    主要目的，應就權利人因權利行使所能取得之利益，與他人
    及國家社會因其權利行使所受之損失，比較衡量以定之。倘
    其權利之行使，自己所得利益極少而他人及國家社會所受之
    損失甚大者，非不得視為以損害他人為主要目的，此乃權利
    社會化之基本內涵所必然之解釋，最高法院72年度台上字第
    2673號裁判、71年台上字第737號判例可資參照。查原告固
    本無利用系爭房屋之意思，然其是否有收回自用之想法，本
    無須向被告報備，且系爭房屋經原告利用，其所得利益之多
    寡亦屬未定；又系爭租約既未及於系爭房屋之受讓人（即原
    告），則該契約仍繼續存在於被告與訴外人王慶珠即得銓工
    業社之間，是被告若因無法繼續使用系爭房屋致生損害，亦
    得依債務不履行之法律關係另向系爭租約之相對人求償，自
    難謂其究竟受有何等重大損失。是依上開判例意旨，本件原
    告行使權利既未使被告受有何等重大顯逾比例之不利益，即
    非屬權利之濫用自明，被告執此抗辯，自不可採。
三、次按無法律上之原因而受利益，致他人受損害者，應返還其
    利益；不當得利之受領人應返還之利益，依其利益之性質不
    能返還，應償還其價額；民法第179條、第181條但書分別定
    有明文。查原告主張其自97年3月28日登記取得系爭房屋之
    所有權，且因系爭租約不因所有權之移轉而及於原告，是自
    所有權移轉之日起，被告繼續占有使用系爭房屋即屬無法律
    上之原因，且因被告繼續占有使用系爭房屋致原告無法使用
    因而受有損害，該「使用利益」依其性質屬不能返還，而無
    權占用他人房屋可能獲得相當於租金之利益亦為社會通常之
    觀念，自亦有不當得利發生之可能。是原告依不當得利之法
    律關係，請求被告自系爭房屋所有權移轉之日（即97年3月
    28日）起至97年12月31日止共9個月相當於租金之損害金90
    萬元，及自98年1月1日起至遷讓返還係爭房屋之日止，按月
    給付原告相當於租金之損害金10萬元，自屬有據，應予准許
    。
肆、綜上所述，系爭租約既不存在原告與被告之間，則原告本於
    所有物返還請求權及不當得利之法律關係，請求被告將門牌
    號碼基隆市○○區○○路136號房屋如主文第1項所示之範圍
    遷讓返還原告，並給付原告90萬元及自98年1月1日起至遷讓
    返還系爭房屋止，按月給付10萬元之不當得利，為有理由，
    應予准許。
伍、本件事證已臻明確，兩造其餘主張、陳述暨所提之證據，經
    審酌均與本院前揭判斷不生影響，爰不一一詳予論述，附此
    敘明。
陸、兩造均陳明願供擔保，聲請宣告假執行及免為假執行，經核
    於法並無不合，爰分別酌定相當之擔保金額一併准許之。
柒、據上論結，本件原告之訴為有理由，依民事訴訟法第78條、
    第390條第2項、第392條第2項，判決如主文。
中    華    民    國    98    年    5     月    25    日
                  民事庭法  官  蔡聰明
以上正本係照原本作成。
對於本件判決如有不服，應於收受送達後20日內向本院提出上訴
書狀，敘述上訴之理由，上訴於臺灣高等法院。
中    華    民    國    98    年    5     月    25    日
                        書記官  林蔚菁


司法院資訊處製作；財團法人民間司法改革基金會備份。
